行　政　法　院　判　決　　　　　　　　　　　　　八十八年度判字第四○八五號
　　原　　　告　甲○○
　　被　　　告　臺中縣東勢地政事務所
右當事人間因分割登記等事件，原告不服臺灣省政府中華民國八十七年十月三日八七
府訴一字第一六六八九九號再訴願決定，提起行政訴訟。本院判決如左︰
　　主  文
原告之訴駁回。
　　事  實
緣原告於民國八十六年四月七日向被告申請影印坐台中縣新社鄉○○段大南小段二○
三－四六九地號土地所有之土地登記申請書及附件。因上開申請書原件或已逾法定保
存年限或原登記申請人非原告，被告遂以八十六年四月十七日八六中東地一字第二一
一五號函否准所請。原告不服，循序訴經台灣省政府八十七年四月二日八七府訴二字
第一四八五○九號訴願決定：「原決定撤銷，由原決定機關另為決定。」嗣經台中縣
政府重為訴願決定，仍予駁回。原告仍不服，提起再訴願亦遭駁回，遂提起本訴，茲
摘兩造訴辯意旨於次：
原告起訴意旨及補充理由略謂︰原告曾於八十五年一月九日申請就系爭土地為重行勘
測，惟被告未予置理。今以登記檔案逾十五年保存年限已辦理銷毀為由，予以搪塞，
實為遺憾。而原告請領土地登記簿謄本，係為核對遭受違法逕為分割之登記，而被告
否准之處分，台中縣政府駁回訴願之決定曾經台灣省政府八十七年四月二日八七府訴
二字第一四八五○九號再訴願決定：「原決定撤銷，由原決定機關另為決定」，爰請
判決撤銷一再訴願決定及原處分，以保原告生命財產之安全等語。
被告答辯意旨略謂︰一、有關被告陳述八十五年一月九日申請系爭土地勘測部分，前
經本所依據台中縣政府八十五年一月十五日府地測字第○八九二一八號函請本所重行
勘測該筆乙種建築用地，經本所以八十五年一月二十一日中東地二字第○四四六號函
通知原告依據地籍測量實施規則及土地複丈辦法第二二三條第一項，第二二六、二二
七條規定填具申請書。繳納復丈費申請複丈，惟被告表示「經界測量」案於八十二年
間辦理完竣，並查閱結果業於八十三年七月二十五日鑑界並訂立水泥樁，並核算地籍
圖與土地登記簿面積係在公差範圍內，經被告解說後，其當面聲明無需再申請鑑界。
二、查「收件簿，登記申請書及其附件，應自登記完畢之日起保存十五年，前項保存
期間屆滿時，而登記機關列冊註明其名稱，年份，冊數層報省市地政機關核備後銷毀
之。」「申請抄錄或抄錄影印登記申請書及其附件者，以原登記申請人或其繼承人為
限」，分別為土地登記規則第二十條及第二十五條所明定，被告申請本所七十五年三
月四日東地字第一八八八號，六十四年九月五日東地字第二八○○號，六十五年三月
四日東地字第一○三九號，六十七年一月十二日東地字第一八三號等四件土地登記申
請書及附件，已依上項逾十五年之保存期限規定辦理銷毀，另本所七十年九月二日東
地字第四一六三號，七十一年四月二十三日二○七○，二○七一號等二件申請書及附
件係本所依據台中縣政府七十年六月十八府地用字第八九五二八號函及七十七年四月
七日府地用字第四五九○七號函核定辦理分割及更正編定登記，並非被告申請，本所
依上項規定辦理並無不合。三、原告對台灣省政府八十七年四月二日府訴二字第一四
八五○九號再訴願決定書關於主張系爭地號土地之分割登記顯有未當，經查原決定機
關對原告於訴願時對分割登記之主張在未經原處分機關為任何處分，即逕行體審查並
決定，顯已違反行政院暨所屬各級行政機關訴願審議委員會審議規則第五條第一項：
「對於訴願事件，應先程序上之審查，其無不受理之情形，再進而為實體之審查」之
規定，原決定撤銷，由原決定機關為決定部分，業經台中縣政府八十七年六月二十九
日府訴委字第一六六八三號函駁回被告訴願，略以「有關本件系爭地分割登記，原行
政處分機關係依據台中縣政府七十一年四月七日府地用字第四五九○四號函轉台灣省
政府地政處七十一年三月二十六日地四字第一六九六八號函同意變更土地使用編定，
原行政處分機關依原劃定之鄉村區範圍辦理逕為分割及標示變更登記，是本件系爭地
分割登記未經原行政處分機關對原告為任何處分，依行政法院五十九判字第二一九七
號判例，提起訴願，為對於官署處分聲明不服之方法，本件既無行政處分，當無訴願
之標的，原告聲明不服之標的，原行政處分機關並未依對之做任何處分，其提起訴願
，自非合法」，並經再訴願決定機關台灣省政府八十七年十月三日府訴一字第一六六
八九九號駁回原告再訴願。綜上所論，原告所為本件訴訟實無理由，應依行政訴訟法
第十五條規定檢同原卷乙宗，敬請駁回原告之訴。
　　理  由
按「收件簿、登記申請書及其附件，應自登記完畢之日起保存十五年。前項保存期間
屆滿時，由登記機關銷毀並列冊註明其名稱、年份、冊數，層報省（市）地政機關備
查。」、「申請抄錄或影印登記申請書及其附件者，以原登記申請人或其繼承人為限
。」、「左列各款應由登記機關逕為登記：一、依第一百二十一條第二項規定而為更
正登記。二、因建物基地依法逕為分割或合併時，基地號之變更登記。三、其他依法
令得逕為登記者。登記機關逕為登記完畢後，應將登記結果通知登記權利人」分別為
土地登記規則第二十條、第二十五條、第二十九條（修正前為二十七條）所明定。本
件原告於八十六年四月七日向被告申請核發坐落台中縣新社鄉○○段大南小段二○三
－四六九地號土地所有土地申請書及附件（即全部檔案），經被告詳查結果，系爭地
號土地登記申請計有五十七年三月四日東地字第一八八八號、六十四年九月五日東地
字第二八○○號、六十五年三月四日東地字第一○三九號、六十七年一月十三日東地
字第一八三號、七十年九月二日東地字第四一六三號、七十一年四月二十三日二○七
○、二○七一號等七次收件登記申請書。其中收件一八八八、二八○○、一○三九、
一八三號等四件土地登記申請書及其附件，因逾十五年之保存年限，被告依土地登記
規則第二十條規定已辦理銷毀。至收件四一六三、二○七○、二○七一號等三件土地
登記申請書，乃係被告依據台中縣政府七十年六月十八日府地用字第八九五二八號函
、七十一年四月七日府地用字第四五九○四號函核定所辦理之逕為分割標示變更登記
暨非都市土地使用編定變更（更正編定）登記，並非原告申請所為之登記，有被告收
件四一六三、二○七○、二○七一號登記申請書附原處分卷可稽。本件原告既非原登
記申請人，被告依土地登記規則第二十五條規定於八十六年四月十七日以八六中東地
一字第二一一五號函否准所請，揆諸首揭規定，即非無據。至台灣省政府八十七年四
月二日八七府訴二字第一四八五○九號再訴願決定係認原告訴願時主張本件土地逕行
分割違誤，逾越原處分之範圍，應為程序上之審理，其逕為實體上之決定，不無可議
，遂撤銷台中縣政府之訴願決定，著另為決定，並非認原處分有何違誤，原告據以指
嗣所為一再訴願決定不當，尚不足取，從而被告否准原告之申請，一再訴願決定遞予
維持，均無違誤。原告起訴意旨難謂有理，應予駁回。至關分割登記部分，另行裁定
，併此明。
據上論結，本件原告之訴為無理由，爰依行政訴訟法第二十六條後段，判決如主文。
中    華    民    國     八十八      年     十二     月       三        日
                    行 政 法 院 第 五 庭
                                審 判 長 評  事      廖  政  雄
                                         評  事      趙  永  康
                                         評  事      沈  水  元
                                         評  事      林  清  祥
                                         評  事      姜  仁  脩
右  正  本  證  明  與  原  本  無  異
                                         法院書記官  郭  育  玎
中    華    民    國     八十八      年     十二     月       四        日
